臺灣臺北地方法院民事判決　九十一年度訴字第六九一號
　　原　　　告　翔聯企業股份有限公司
　　法定代理人　甲○○
　　訴訟代理人　丁○○
　　　　　　　　乙○○
　　　　　　　　劉純增律師
　　被　　　告　元暘室內裝修規劃有限公司
　　法定代理人　丙○○
　　訴訟代理人　張世柱律師
右當事人間請求給付工程款事件，本院判決如左：
    主    　文
原告之訴駁回。
訴訟費用由原告負擔。
    事    　實
甲、原告方面：
壹、聲明：被告應給付原告新台幣（下同）七十二萬零四十元及自民國九十年十二月
    一日起至清償日止，按週年利率百分之五計算之利息。
貳、陳述：
　一、原告於八十九年十一月份依約承包被告「莊雅清自宅」工地石材裝修工程，原
　　　告如期進場施作並完工，惟於施作期間被告未能依約付款，總計尚積欠工程款
　　　合計七十二萬零四十一元，且被告於九十年九月二十五日曾允諾先行於九十年
　　　十月十五日發放工程款四十二萬六千四百二十五元，惟原告迄今仍未收到，經
　　　一再催促，被告卻以石材瑕疵問題拒不付款，為此提起本件訴訟。
　二、兩造八十九年十二月六日簽立合約時，報價單上簽認之付款方式為每月五日、
　　　二十日請款，50%現金、50%期票，此已明示被告須依工程進度付款給原告，今
　　　已有工程進度款四十二萬六千四百二十五元，被告曾多次分別自九十年十月十
　　　五日、十一月十五日、十二月十二日允諾將付款予原告，由此事實顯示被告亦
　　　認同依工程進度付款給原告；另被告在此之前已付款三次給原告，分別為第一
　　　次八十九年十二月二十一日以合作金庫復旦分行帳號六○三三八九、票號GP0
      000000號、票面金額六十九萬元，第二次九十年三月二日以同前銀行帳
      號、票號票號GP0000000號及票號GP0000000號支票，支付原告
      六十九萬元，第三次以同前銀行帳號，票號分別為票號GP0000000號及
      票號GP0000000號支票，支付原告五十萬元，亦再次證實原告主張本合
      約依工程進度付款之事實為真實。
  三、原告就所有承作之石材工程，均秉持一定之品質水準，工程施作期間如有瑕疵
      發生，原告均願努力補救，本件瑕疵之責任，仍有待確認。被告多次允諾且未
      付款給原告之第四次工程進度款四十二萬六千四百二十五元，經原告多次催款
      未果，原告不得已就上述工程進度款四十二萬六千四百二十五元，及先前遭被
      告強行暫扣之缺失修繕款一十九萬三千六百一十六元及保留補貼款一十萬元，
      合計七十二萬零四十一元訴請被告付款。
參、證據：提出(一)報價單影本一份、(二)新莊五工郵局第一六○四號存證信函影本一份
    、(三)石材施工缺失清單及結算單影本各一份、(四)付款書面資料影本一份、(五)施工
    費用請款單影本一份、(六)新莊五工郵局第七一號存證信函影本一份為證。
乙、被告方面：
壹、聲明：原告之訴駁回。
貳、陳述：
　一、被告從未允諾於九十年十月十五日及十一月十五日、十二月十二日給付四十二
　　　萬六千四百二十五元。
　二、被告係承攬他人工作物，僅將其中石材部分發包予原告施作，因原告之瑕疵造
　　　成被告尚有一百四十餘萬元無法向定作人請款，並遭定作人一再指責，被告豈
　　　有在瑕疵未修補前即允諾原告先行支付款項再予修補瑕疵之可能。原告主張被
　　　告曾允諾先行支付四十二萬六千四百二十五元等語，業經證人許玉珍證述此四
　　　十二萬支付的前提是原告應先依修繕完畢處理石材吐黃後才支付，至此原告之
　　　陳述顯不實在。
　三、依台北市室內設計裝修商業同業工會報告書之鑑定結果可知，大理石吐黃係屬
　　　原告施工不當所造成，而其修復費用於不含稅之情形之情形下即高達六十四萬
　　　一千一百四十七元，此鑑定尚不含防水工程。該鑑定報告中認為防水工程不屬
　　　於大理石所修復相關施作故未予鑑定。但查大理石更換時因位於浴室，將使原
　　　防水設完全破壞，再行施作時必須先施作防水工程方符合浴室之工程，故此部
　　　分仍屬必要，此部分之金額為五萬七千八百元，連同前開修補之鑑定金額共需
　　　六十九萬八千九百四十七元，於加計百分之五營業後總計高達七十三萬二千八
　　　百九十四元。此乃因原告施工瑕疵且未於被告限定期限為修補致被告受有損害
　　　，被告自得請求減少報酬，並與原告請求之金額相抵銷。至因原告未依約修補
　　　造成被告無法向定作人領取工程款一百四十二萬五千元之部分，則屬被告之損
　　　害，被告將另訴請求原告賠償。
　四、原告就其施工瑕疵並未否認，於其相關來函皆自認瑕疵存在，僅一味主張被告
　　　有先為給付之義務，被告就原告之違約及拒絕修補情形，於九十年十二月二十
　　　七日即催告並主張一切損害將由原告賠償，另於九十一年一月十一日再次限期
　　　原告修補，原告皆不予理會，是被告就原告之主張自可主張同時履行抗辯拒絕
　　　付款。
參、證據：提出(一)結算表影本一份、(二)現場照片二幀、(三)台北四四支局第四三二九號
    存證信函影本一份、(四)台北四四支局第九七號存證信函影本一份為證，並聲請囑
    託台北市室內裝修商業同業公會鑑定大理石吐黃之原因，及其修繕之方式、費用
    若干，及聲請訊問證人許玉珍。
    理      由
一、原告起訴主張其於八十九年十一月份依約承包被告「莊雅清自宅」工地石材裝修
    工程，原告如期進場施作並完工，惟於施作期間被告未能依約付款，總計尚積欠
    工程款合計七十二萬零四十一元，且被告於九十年九月二十五日曾允諾先行於九
    十年十月十五日發放工程款四十二萬六千四百二十五元，惟原告迄今仍未收到，
    經一再催促，被告卻以石材瑕疵問題拒不付款，為此提起本件訴訟。
　　被告則以被告未允諾於九十年十月十五日及十一月十五日、十二月十二日給付四
　　十二萬六千四百二十五元，此款項支付之前提為原告先處理石材吐黃後始支付；
    依鑑定結果，石材吐黃是原告施工不當所造成，其修補共須七十三萬二千八百九
    十四元，此為因原告施工瑕疵且未於被告限定期限為修補致被告受有損害，被告
    自得請求減少報酬，並與原告請求之金額相抵銷等語。
二、兩造對於原告於八十九年十二月六日與被告簽訂契約，承攬被告「莊雅清自宅」
    工地石材裝修工程，原告如期進場施作完工，被告曾分別付款六十九萬元、六十
    九萬元及五十萬元，尚有工程進度款四十二萬六千四百二十五元未支付之事實，
    為兩造所不爭執，並有報價單影本在卷可憑，自堪信為真實。原告主張兩造於九
    十年九月二十五日結算，被告曾允諾先行九十年十月十五日發放工程款四十二萬
    六千四百二十五元，惟遲未支付，被告先前強制暫扣缺失修繕款一十九萬三千六
    百一十六元，及保留補貼款一十萬元，總計共積欠七十二萬零四十一元等語。被
    告則辯稱原告施工有瑕疵，被告可主張同時履行抗辯，拒絕付款，又修補共須七
    十三萬二千八百九十四元，被告亦得請求減少報酬，並與原告請求之金額相抵銷
    等語。
三、經查：
　　(一)依兩造所不爭執之結算表，該結算表係由被告之職員許玉珍所擬，其計算內容
　　　為工程總款二百四十九萬零二百一十一元，扣除缺失修繕一十九萬三千六百一
　　　十六元，再扣除保留補貼一十萬元後，加上百分之五之稅款，再扣除第一期領
　　　款六十九萬元，第二期領款六十九萬元，第三期領款五十萬元後，尚餘工程款
　　　四十二萬六千四百二十五元。
　　(二)按稱承攬者，謂當事人約定，一方為他方完成一定之工作，他方俟工作完成，
　　　給付報酬之契約。再按報酬，應於工作交付時給付之。無須交付者，應於工作
　　　完成時給付之，民法第四百九十條第一項、第五百零五條第一項分別定有明文
　　　。而承攬人完成工作，將完成之工作物交付定作人後，定作人即負給付報酬之
　　　義務，承攬工作之完成與工作有無瑕疵係屬二事，定作人於承攬人完成工作時
　　　，雖其工作有瑕疵，仍無解於應給付報酬之義務，然定作人得定相當期限請求
　　　承攬人修補，如承攬人不於所定期限內修補瑕疵，或拒絕修補或其瑕疵不能修
　　　補者，定作人得依民法第四百九十四條之規定請求減少報酬。
　　(三)被告辯稱系爭石材工程之石材有吐黃之瑕疵，此為原告所不爭執，且依被告聲
　　　請囑託台北市室內設計裝修商業同業公會，其就鑑定標的物台北市○○路三九
　　　七巷十九弄十四、十六號十樓、十一樓房屋之十一樓主臥室浴室之勘察結果為
　　　「就十一樓主臥室浴室大理石吐黃之原因，經本會實地至現場勘查發現大理石
　　　吐黃並有鈣化現象....  」，有該公會鑑定報告書在可憑，自堪信系爭工程確
　　　大石材吐黃之瑕疵。再系爭工程已完成，此為兩造所不爭執，且依兩造不爭執
　　　之結算表所示，尚餘工程款四十二萬六千四百二十五元，衡諸前揭說明，被告
　　　於原告完成工作時，即有支付報酬之義務，雖系爭工程有石材吐黃之瑕疵，仍
　　　有無解於被告應給付報酬之義務。又被告辯稱依兩造結算時之約定，於原告處
　　　理石材吐黃之問題後，被告始有支付報酬之義務等語，然此為被告所否認。雖
　　　證人許玉珍證稱工程完成後，其代表被告，原告由訴訟代理人丁○○為代表，
　　　一同至工程現場核對，經核對無異議後，由其草擬結算表傳真予原告，丁○○
　　　表示價錢可以接受，並請求先付款，其要求原告須先處理吐黃問題後再付款等
　　　語（本院九十一年十月三十一日言詞辯論筆錄），然兩造經結算後，如確有處
　　　理吐黃瑕疵後再行付款之約定，衡情應以書面確認以杜爭議，惟該結算表上並
　　　無支字片語關於此約定之記載，自難僅依為被告受僱人之許玉珍之證言，即認
　　　兩造間確有此約定，是依承攬之法律關係及結算表之約定，均難認系爭工程瑕
　　　疵之修補與工程款之支付有對待給付之關係，被告辯稱其得主張同時履行抗辯
　　　權，拒絕付款等語，即不足採。
　　(四)再按工作有瑕疵者，定作人得定相當期限，請求承攬人修補之，民法第四百九
　　　十三條第一項定有明文。又按承攬人不於前條第一項所定期限內修補瑕疵，或
　　　依前條第三項之規定，拒絕修補或其瑕疵不能修補者，定作人得解除契約或請
　　　求減少報酬。但瑕疵非重要者，或所承攬之工作為建築物或其他土地上之工作
　　　物者，定作人不得解除契約，民法第四百九十四條亦定有明文。系爭工程有石
　　　材吐黃之瑕疵，於兩造結算時經證人許玉珍要求原告處理吐黃之問題後，被告
　　　再於九十一年一月十一日以台北四四支局第九七號存證信函限期請求原告修補
　　　，惟原告迄今仍未修補，被告自得依民法第四百九十四條之規定，請求減少報
　　　酬。查系爭工程大理石吐黃之修繕，依台北市室內設計裝修商業同業公會鑑定
　　　結果，其修繕費用為六十四萬一千一百四十七元，因防水工程不屬大理石修護
　　　之相關施作範圍，故未予鑑定。惟依鑑定報告中所列關於主臥房浴室大理石修
　　　護工程項目，含一切必要之工程費用，其內容有拆除工程、安裝工程、水電管
　　　線工程、空調出風口工程、防水工程、石材工程、玻璃工程等，其中如按摩浴
　　　缸、臉盆等配件拆除後可再使用而未計入鑑定，防水工程固不屬大理石相關施
　　　作範圍，然系爭大理石工程吐黃之位置係在浴室，吐黃位置石材之挖除，將使
　　　原先之防水設施破壞，故施作時，自有先作防水工程之必要，依鑑定報告所載
　　　之防水工程修護工程金額五萬七千八百元，連同修護費用六十四萬一千一百四
　　　十七元，共計六十九萬八千九百四十七元，另加計百分之五之營業稅，則系爭
　　　工程之修繕費用總計七十三萬三千八百九十四元，堪可認定。
　　(五)原告固主張被告應給付工程款四十二萬六千四百二十五元，共請求先前遭被告
　　　強制暫扣缺失修繕款一十九萬三千六百一十六元，及保留補貼款一十萬元，總
　　　計共積欠七十二萬零四十一元，惟系爭工程吐黃之瑕疵，經鑑定結果其修復費
　　　用為七十三萬三千八百九十四元，而原告未依被告之請求於期限內補瑕疵，則
　　　被告請求減少報酬七十二萬零四十一元，依法自屬有據。
四、綜上，惟系爭工程吐黃之瑕疵，經鑑定結果其修復費用為七十三萬三千八百九十
    四元，而原告未依被告之請求於期限內補瑕疵，被告請求減少報酬七十一萬零四
    十一元，則系爭工程款亦因被告請求減少報酬而無工程款債權存在。從而，原告
    依承攬契約之法律關係，請求被告應給付七十二萬零四十元及自民國九十年十二
    月一日起至清償日止，按週年利率百分之五計算之利息，為無理由，應予駁回。
五、本件事實已臻明確，兩造其餘攻擊或防禦之方法，經核於判決結果無何影響，爰
    不一一論述，附此敘明。
六、結論：原告之訴為無理由，依民事訴訟法第七十八條，判決如主文。
中　　　華　　　民　　　國　　九十一　　年　　 十二 　　月　　二十七　　日
　　　　　　　　　　　　　　　民事第五庭法　　　官　吳青蓉
右為正本係照原本作成
如對本判決上訴，須於判決送達後廿日內向本院提出上訴狀
中　　　華　　　民　　　國　　九十一　　年　　 十二　　 月　　　三十　　日
~B法院書記官　莊滿美
